ACORDAO-COMPLETO-2549744

ACÓRDÃO 6092/2022 ATA 33/2022 - PRIMEIRA CÂMARA

VISTOS, relatados e discutidos estes autos de tomada de contas especial instaurada pelo Fundo Nacional de Desenvolvimento da Educação - FNDE em nome do ex-prefeito de Senador Pompeu/CE, Antônio Mendes de Carvalho, em razão da não comprovação da regular aplicação dos recursos do Programa Nacional de Apoio ao Transporte Escolar - Pnate do exercício de 2013.
ACORDAM os Ministros do Tribunal de Contas da União, reunidos em sessão da 1ª Câmara, ante as razões expostas pelo relator, e com fundamento nos arts. 1º, inciso I, 12, § 3º, 16, inciso III, alíneas "b" e "c", 19, 23, inciso III, 26, 28, inciso II, e 57 da Lei 8.443/1992 c/c os arts. 214, inciso III, alínea "a", e 215 a 217 do Regimento Interno, em:
9.1. considerar revéis os responsáveis Antônio Mendes de Carvalho e ST Locação de Veículos e Serviços Eireli, dando-se prosseguimento ao processo;
9.2. julgar irregulares as contas de Antônio Mendes de Carvalho e da empresa ST Locação de Veículos e Serviços Eireli, condenando-os ao pagamento das quantias discriminadas abaixo, atualizadas monetariamente e acrescidas dos juros de mora, calculados a partir das datas indicadas até a efetiva quitação do débito, fixando-lhes o prazo de 15 (quinze) dias para que comprovem, perante o Tribunal, o recolhimento da referida quantia aos cofres do Fundo Nacional de Desenvolvimento da Educação - FNDE;
9.2.1. Débitos relacionados ao responsável Antônio Mendes de Carvalho em solidariedade com ST Locação de Veículos e Serviços Eireli
	Data de ocorrência
	Valor histórico (R$) 

	2/8/2013
	2.513,75

	7/8/2013
	472,54

	9/8/2013
	12,29

	27/8/2013
	24,58

	4/9/2013
	30.863,48

	4/10/2013
	677,46

	8/10/2013
	174,63

	10/10/2013
	30.023,68

	5/11/2013
	31.098,85

	6/11/2013
	186,92

	6/12/2013
	665,17

	12/12/2013
	191,52

	13/12/2013
	12,29

	17/12/2013
	30.023,81

9.2.2. Débitos relacionados ao responsável Antônio Mendes de Carvalho
	Data de ocorrência
	Valor histórico (R$) 

	21/2/2013
	1.555,09

	4/6/2013
	805,03

	4/6/2013
	2.671,70

	4/6/2013
	61.157,01

	22/10/2013
	852,09

	5/11/2013
	410,00

	5/11/2013
	665,17

9.3. aplicar a Antônio Mendes de Carvalho e à empresa ST Locação de Veículos e Serviços Eireli multas individuais no valor de R$ 5.000,00 (cinco mil reais) , fixando-lhes o prazo de 15 (quinze) dias, a partir da notificação, para que comprove, perante o Tribunal, seu recolhimento aos cofres do Tesouro Nacional, atualizada monetariamente desde a data deste acórdão até a data do efetivo pagamento;
9.4. autorizar, desde logo, a cobrança judicial das dívidas, caso não atendidas as notificações;
9.5. autorizar, caso requerido e se o processo não tiver sido remetido para cobrança judicial, o parcelamento das dívidas em até 36 (trinta e seis) parcelas mensais e consecutivas;
9.6. fixar o vencimento da primeira parcela em quinze dias, a contar do recebimento da notificação, e os das demais a cada 30 dias, devendo incidir sobre cada valor mensal os correspondentes acréscimos legais, na forma prevista na legislação em vigor;
9.7. alertar os responsáveis que, em caso de parcelamento da dívida, a falta de pagamento de qualquer parcela importará no vencimento antecipado do saldo devedor;
9.8. encaminhar cópia da presente deliberação ao FNDE e aos responsáveis, com a informação de que o Relatório e o Voto que a fundamentam estão disponíveis para consulta no endereço www.tcu.gov.br/acordaos.

Tomada de contas especial instaurada pelo Fundo Nacional de Desenvolvimento da Educação  FNDE em nome do ex-prefeito de Senador Pompeu/CE, Antônio Mendes de Carvalho, em razão da não comprovação da regular aplicação dos recursos do Programa Nacional de Apoio ao Transporte Escolar  Pnate do exercício de 2013.

Primeira Câmara

Município de Senador Pompeu/CE

3. Responsáveis: Antônio Mendes de Carvalho (XXX.723.193-XX) e ST Locação de Veículos e Serviços Eireli (12.465.363/0001-81)

13.1. Ministros presentes: Walton Alencar Rodrigues (Presidente), Benjamin Zymler e Jorge Oliveira (Relator).
13.2. Ministro-Substituto convocado: Weder de Oliveira.
13.3. Ministro-Substituto presente: Augusto Sherman Cavalcanti.

JORGE OLIVEIRA

Transcrevo a seguir a instrução elaborada na Secretaria de Controle Externo de Tomada de Contas Especial - Secex/TCE (peça 55) , que contou com o endosso dos dirigentes daquela unidade (peças 56 e 57) :
"INTRODUÇÃO
Trata-se de tomada de contas especial instaurada pelo Fundo Nacional de Desenvolvimento da Educação em desfavor de Antônio Mendes de Carvalho (CPF: XXX.723.193-XX) e ST Locação de Veículos e Serviços Eireli (CNPJ: 12.465.363/0001-81) , em razão da não comprovação da regular aplicação dos recursos repassados pela União mediante o Programa Nacional de Apoio ao Transporte Escolar (Pnate) - exercício 2013.
HISTÓRICO
Em 12/3/2020, com fundamento na IN/TCU 71/2012, alterada pela IN/TCU 76/2016, e DN/TCU 155/2016, o dirigente do Fundo Nacional de Desenvolvimento da Educação autorizou a instauração da tomada de contas especial (peça 1) . O processo foi registrado no sistema e-TCE com o número 796/2020.
Os recursos repassados pelo FNDE ao município de Senador Pompeu/CE, no âmbito do Programa Nacional de Apoio ao Transporte Escolar (Pnate) - exercício 2013, totalizaram R$ 270.213,25 (peça 3) . 
O fundamento para a instauração da tomada de contas especial, conforme consignado na matriz de responsabilização elaborada pelo tomador de contas à peça 25, foi a constatação da seguinte irregularidade: 
Irregularidades na Execução dos Recursos: Ocorrência de superfaturamento nos valores pagos à empresa ST Locações de Veículos e Serviços Ltda. no ano de 2013; Pagamento descrito como 'TARIFA DE EXTRATO'; Constam pagamentos que não foram declarados na Relação de Pagamentos, rompendo o nexo de causalidade entre a despesa realizada e o respectivo credor e Parte dos recursos não foram aplicados no mercado financeiro.
O Sr. Antônio Mendes de Carvalho, arrolado na fase interna, foi devidamente comunicado, conforme peças 18-21, e diante da ausência de justificativas para elidir a irregularidade e da não devolução dos recursos, instaurou-se a devida tomada de contas especial.
No relatório de TCE (peça 26) , o tomador de contas concluiu que o prejuízo importava no valor original de R$ 195.092,91, imputando responsabilidade a Antônio Mendes de Carvalho, Prefeito Municipal de Senador Pompeu/CE no período de 1/1/2013 a 31/12/2016. 
Em 31/8/2020, a Controladoria-Geral da União emitiu o relatório de auditoria (peça 30) , em concordância com o relatório do tomador de contas. O certificado de auditoria e o parecer do dirigente do órgão de controle interno concluíram pela irregularidade das presentes contas (peças 31 e 32) .
Em 15/9/2020, o Ministro responsável pela área atestou haver tomado conhecimento das conclusões contidas no relatório e certificado de auditoria, bem como do parecer conclusivo do dirigente do órgão de controle interno, manifestando-se pela irregularidade das contas, e determinou o encaminhamento do processo ao Tribunal de Contas da União (peça 33) .
Na instrução inicial (peça 38) , analisando-se os documentos nos autos, concluiu-se pela necessidade de realização de citação e audiência diante das seguintes irregularidades: 
Irregularidade 1: superfaturamento relacionado à remuneração indevida paga à contratada (ST Locações de Veículos e Serviços Ltda.) pela mera intermediação de serviços de transporte escolar decorrente de subcontratação ilegal no ano de 2013;.
Evidências da irregularidade: documentos técnicos presentes nas peças 16, 17 e 23.
Normas infringidas: art. 37, caput, c/c o art. 70, parágrafo único, da Constituição da República Federativa do Brasil; art. 93 do Decreto-lei 200/1967; art. 66 do Decreto 93.872/1986; arts. 3º, caput, 6º, inciso IX, alínea 'f', e 26, parágrafo único, inciso III, da Lei 8.666/1993; Resolução CD/FNDE 12, de 17 de março de 2011, e alterações posteriores, observando-se o disposto nas regras da Portaria FNDE 413, de 02 de outubro de 2015.
	Débitos relacionados aos responsáveis ST Locação de Veículos e Serviços Eireli (CNPJ: 12.465.363/0001-81) e Antônio Mendes de Carvalho (CPF: XXX.723.193-XX) :
	Data de ocorrência
	Valor histórico (R$) 

	2/8/2013
	2.513,75

	7/8/2013
	472,54

	9/8/2013
	12,29

	27/8/2013
	24,58

	4/9/2013
	30.863,48

	4/10/2013
	677,46

	8/10/2013
	174,63

	10/10/2013
	30.023,68

	5/11/2013
	31.098,85

	6/11/2013
	186,92

	6/12/2013
	665,17

	12/12/2013
	191,52

	13/12/2013
	12,29

	17/12/2013
	30.023,81

Cofre credor: Fundo Nacional de Desenvolvimento da Educação.
Responsável: ST Locação de Veículos e Serviços Eireli (CNPJ: 12.465.363/0001-81) .
Conduta: receber remuneração indevida pela mera intermediação de serviços decorrente de subcontratação ilegal, quando deveria ter executado diretamente o objeto do contrato, conforme apontado à peça 23, pp. 33-38, no Relatório de Fiscalização 39011 da Controladoria Geral da União (CGU) , datado de 17/02/2014.
Nexo de causalidade: O recebimento de pagamento com sobrepreço no âmbito do objeto do instrumento em questão resultou em prejuízo ao erário equivalente à diferença entre o preço de mercado e o valor pago.
Culpabilidade: não há excludentes de ilicitude, de culpabilidade e de punibilidade; é razoável supor que o administrador responsável pela pessoa jurídica tinha consciência da ilicitude de sua conduta; era exigível conduta diversa da praticada, qual seja, abster-se de fazer proposta de preços, contratar e receber pagamento eivado do vício de sobrepreço. 
Responsável: Antônio Mendes de Carvalho (CPF: XXX.723.193-XX) .
Conduta: permitir a ocorrência de remuneração indevida pela mera intermediação de serviços, em razão da diferença entre os pagamentos recebidos pela empresa contratada e os valores por ela pagos a terceiros na subcontratação no ano de 2013, conforme apontado à peça 23, pp.´33-38, no Relatório de Fiscalização 39011 da Controladoria Geral da União (CGU) , datado de 17/02/2014;.
Nexo de causalidade: A realização ou aprovação de pagamento no âmbito do objeto do instrumento em questão com sobrepreço resultou em prejuízo ao erário equivalente à diferença entre o preço de mercado e o valor pago.
Culpabilidade: não há excludentes de ilicitude, de culpabilidade e de punibilidade; é razoável supor que o responsável tinha consciência da ilicitude de sua conduta; era exigível conduta diversa da praticada, qual seja, certificar-se, por meio de verificação direta, pesquisa de preços ou escolha dos responsáveis pela informação sobre os preços de mercado, de que os itens a serem pagos não estavam eivados do vício de sobrepreço, para, caso contrário, tomar as providências necessárias para que a contratação se desse por preços de mercado ou abaixo desses. 
Encaminhamento: citação.
Irregularidade 2: divergência total ou parcial entre a movimentação financeira e os documentos de despesa apresentados, no âmbito do Programa Nacional de Apoio ao Transporte Escolar (Pnate) . Consta no extrato bancário da conta específica do programa (Banco do Brasil, Agência 239-9, Conta-Corrente 8992-3) , pagamentos que não foram declarados na Relação de Pagamentos, rompendo o nexo de causalidade entre a despesa realizada e o respectivo credor.
	Evidências da irregularidade: documentos técnicos presentes nas peças 13 e 17.
	Normas infringidas: art. 37, caput, c/c o art. 70, parágrafo único, da Constituição da República Federativa do Brasil; art. 93 do Decreto-lei 200/1967; arts. 62 e 63 da Lei 4.320/1964; art. 66 do Decreto 93.872/1986; art. 7º, § 8º, da Resolução CD/FNDE 12, de 17 de março de 2011.
	Débitos relacionados ao responsável Antônio Mendes de Carvalho (CPF: XXX.723.193-XX) :
	Data de ocorrência
	Valor histórico (R$) 

	21/2/2013
	1.555,09

	4/6/2013
	805,03

	4/6/2013
	2.671,70

	4/6/2013
	61.157,01

	22/10/2013
	852,09

	5/11/2013
	410,00

	5/11/2013
	665,17

Cofre credor: Fundo Nacional de Desenvolvimento da Educação.
Responsável: Antônio Mendes de Carvalho (CPF: XXX.723.193-XX) .
Conduta: movimentar os recursos repassados na conta específica sem informar os débitos correspondentes na relação de pagamentos.
Nexo de causalidade: A apresentação de comprovantes de despesas sem correspondência com a movimentação financeira dos recursos federais repassados no âmbito do instrumento em questão impediu o estabelecimento do nexo causal entre os referidos recursos e as despesas apresentadas, resultando na impugnação das despesas e, consequentemente, em presunção de dano ao erário.
Culpabilidade: não há excludentes de ilicitude, de culpabilidade e de punibilidade; é razoável supor que o responsável tinha consciência da ilicitude de sua conduta; era exigível conduta diversa da praticada, qual seja, comprovar a compatibilidade entre as despesas realizadas e a movimentação financeira dos recursos repassados no âmbito do instrumento. 
Encaminhamento: citação.
Irregularidade 3: prestação de serviço de transporte escolar em condições inapropriadas de segurança e conforto para os alunos.
Evidências da irregularidade: documentos técnicos presentes nas peças 16, 17 e 23.
Normas infringidas: arts. 136 a 139 da Lei 9.503/1997.
Responsável: Antônio Mendes de Carvalho (CPF: XXX.723.193-XX) .
Conduta: permitir a prestação de serviço de transporte escolar sem o atendimento das exigências do Código de Trânsito Brasileiro (Lei 9.503/1997) e dos normativos expedidos pelo FNDE, no tocante às condições mínimas de segurança e conforto.
Nexo de causalidade: A utilização de veículos inadequados para o transporte de alunos fere os arts. 136 a 139 da Lei 9.503/1997. (vide Acórdão 7911/2021-TCU-Primeira Câmara, Relator Benjamin Zymler, Acórdão 3002/2021-TCU-Segunda Câmara, Relator Marcos Bemquerer; Acórdão 5358/2021-TCU-Primeira Câmara) .
Culpabilidade: Não há excludentes de ilicitude, de culpabilidade e de punibilidade. É razoável supor que o responsável tinha consciência da ilicitude de sua conduta. 
Encaminhamento: audiência.
Apesar de o tomador de contas não haver incluído ST Locação de Veículos e Serviços Eireli como responsável neste processo, após análise realizada sobre a documentação acostada aos autos, concluiu-se que sua responsabilidade deveria ser incluída, uma vez que há evidências de sua participação nas irregularidades apuradas.
Em cumprimento ao pronunciamento da unidade (peça 40) , foram efetuadas as citações e audiência dos responsáveis, nos moldes adiante:
 Antônio Mendes de Carvalho - promovida a citação e audiência do responsável, conforme delineado adiante:
	Comunicação: Ofício 47081/2021 - Seproc (peça 44) 
Data da Expedição: 24/8/2021
Data da Ciência: não houve (Não procurado) (peças 49 e 47) 
Observação: Ofício enviado para o endereço do responsável, conforme pesquisa na base de dados no sistema da Receita Federal, custodiada pelo TCU.
	
	Comunicação: Ofício 47082/2021 - Seproc (peça 45) 
Data da Expedição: 24/8/2021
Data da Ciência: não houve (Não procurado) (peças 50 e 48) 
Observação: Ofício enviado para o endereço do responsável, conforme pesquisa na base de dados no sistema do TSE, custodiada pelo TCU .
	
	Comunicação: Edital 1579/2021 - Seproc (peça 52) 
Data da Publicação: 17/1/2022 (peça 53) 
Fim do prazo para a defesa: ½/2022
	
 ST Locação de Veículos e Serviços Eireli - promovida a citação do responsável, conforme delineado adiante:
	Comunicação: Ofício 47079/2021 - Seproc (peça 43) 
Data da Expedição: 24/8/2021
Data da Ciência: 8/9/2021 (peça 46) 
Nome Recebedor: Daniele Batista
Observação: Ofício enviado para o endereço do responsável, conforme pesquisa na base de dados no sistema da Receita Federal, custodiada pelo TCU.
Fim do prazo para a defesa: 23/9/2021
	
Conforme Despacho de Conclusão das Comunicações Processuais (peça 54) , as providências inerentes às comunicações processuais foram concluídas. 
Transcorrido o prazo regimental, os responsáveis Antônio Mendes de Carvalho e ST Locação de Veículos e Serviços Eireli permaneceram silentes, devendo ser considerados _evéis, nos termos do art. 12, § 3º, da Lei 8.443/1992.
ANÁLISE DOS PRESSUPOSTOS DE PROCEDIBILIDADE DA IN/TCU 71/2012
Avaliação de Viabilidade do Exercício do Contraditório e Ampla Defesa
Verificou-se que não houve o transcurso de mais de dez anos desde o fato gerador sem que tenha havido a notificação dos responsáveis pela autoridade administrativa federal competente (art. 6º, inciso II, c/c o art. 19 da IN/TCU 71/2012, modificada pela IN/TCU 76/2016) , uma vez que o fato gerador da irregularidade sancionada ocorreu até 17/12/2013 (data do último pagamento) , e os responsáveis foram notificados conforme segue:
Antônio Mendes de Carvalho, por meio de edital acostado à peça 19, publicado em 26/3/2018.
ST Locação de Veículos e Serviços Eireli, responsável não notificado na fase interna.
Valor de Constituição da TCE 	
Constatou-se, ainda, que o valor atualizado do débito apurado (sem juros) em 1/1/2017 era de R$ 249.433,28, portanto superior ao limite mínimo de R$ 100.000,00, na forma estabelecida pelos arts. 6º, inciso I, e 19 da IN/TCU 71/2012, modificada pela IN/TCU 76/2016. 
OUTROS PROCESSOS/DÉBITOS NOS SISTEMAS DO TCU COM OS MESMOS RESPONSÁVEIS
Informa-se que não foi encontrado débito imputável aos responsáveis em outros processos no Tribunal, no entanto, foi encontrado débito imputável a um dos responsáveis no banco de débitos existente no sistema e-TCE, conforme a seguir:
	Responsável
	Débito inferior

	Antônio Mendes de Carvalho
	1963/2020 (R$ 44.078,57) - Dano inferior ao limite de instauração da TCE cadastrado

A tomada de contas especial está, assim, devidamente constituída e em condição de ser instruída.
EXAME TÉCNICO
Da validade das notificações:
Preliminarmente, cumpre tecer breves considerações sobre a forma como são realizadas as comunicações processuais no TCU. A esse respeito, destacam-se o art. 179 do Regimento Interno do TCU (Resolução 155, de 4/12/2002) e o art. 4º, inciso III, § 1º, da Resolução-TCU 170, de 30 de junho de 2004, in verbis:
'Art. 179. A citação, a audiência ou a notificação, bem como a comunicação de diligência, farse-ão:
I - mediante ciência da parte, efetivada por servidor designado, por meio eletrônico, fac-símile, telegrama ou qualquer outra forma, desde que fique confirmada inequivocamente a entrega da comunicação ao destinatário;
II - mediante carta registrada, com aviso de recebimento que comprove a entrega no endereço do destinatário;
III - por edital publicado no Diário Oficial da União, quando o seu destinatário não for localizado
 (...) 
Art. 3º As comunicações serão dirigidas ao responsável, ou ao interessado, ou ao dirigente de órgão ou entidade, ou ao representante legal ou ao procurador constituído nos autos, com poderes expressos no mandato para esse fim, por meio de:
I - correio eletrônico, fac-símile ou telegrama;
II - servidor designado;
III - carta registrada, com aviso de recebimento;
IV - edital publicado no Diário Oficial da União, quando o seu destinatário não for localizado, nas hipóteses em que seja necessário o exercício de defesa.
Art. 4º. Consideram-se entregues as comunicações:
I - efetivadas conforme disposto nos incisos I e II do artigo anterior, mediante confirmação da ciência do destinatário;
II - realizadas na forma prevista no inciso III do artigo anterior, com o retorno do aviso de recebimento, entregue comprovadamente no endereço do destinatário;
III - na data de publicação do edital no Diário Oficial da União, quando realizadas na forma prevista no inciso IV do artigo anterior.
§ 1º O endereço do destinatário deverá ser previamente confirmado mediante consulta aos sistemas disponíveis ao Tribunal ou a outros meios de informação, a qual deverá ser juntada ao respectivo processo.
 (...) '
Bem se vê, portanto, que a validade da citação via postal não depende de que o aviso de recebimento seja assinado pelo próprio destinatário da comunicação, o que dispensa, no caso em tela, a entrega do AR em 'mãos próprias'. A exigência da norma é no sentido de o Tribunal verificar se a correspondência foi entregue no endereço correto, residindo aqui a necessidade de certeza inequívoca. 
Não é outra a orientação da jurisprudência do TCU, conforme se verifica dos julgados a seguir transcritos:
'São válidas as comunicações processuais entregues, mediante carta registrada, no endereço correto do responsável, não havendo necessidade de que o recebimento seja feito por ele próprio.' (Acórdão 3648/2013-TCU-Segunda Câmara, Relator José Jorge) ;
'É prescindível a entrega pessoal das comunicações pelo TCU, razão pela qual não há necessidade de que o aviso de recebimento seja assinado pelo próprio destinatário. Entregandose a correspondência no endereço correto do destinatário, presume-se o recebimento da citação.' (Acórdão 1019/2008-TCU-Plenário, Relator Benjamin Zymler) ;
'As comunicações do TCU, inclusive as citações, deverão ser realizadas mediante Aviso de Recebimento - AR, via Empresa Brasileira de Correios e Telégrafos, bastando para sua validade que se demonstre que a correspondência foi entregue no endereço correto.' (Acórdão 1526/2007-TCU-Plenário, Relator Aroldo Cedraz) .
A validade do critério de comunicação processual do TCU foi referendada pelo Supremo Tribunal Federal, nos termos do julgamento do MS-AgR 25.816/DF, por meio do qual se afirmou a desnecessidade da ciência pessoal do interessado, entendendo-se suficiente a comprovação da entrega do 'AR' no endereço do destinatário:
'Ementa: agravo regimental. Mandado de segurança. Desnecessidade de intimação pessoal das decisões do tribunal de contas da união. art. 179 do regimento interno do TCU. Intimação do ato impugnado por carta registrada, iniciado o prazo do art. 18 da Lei 1.533/1951 da data constante do aviso de recebimento. Decadência reconhecida. Agravo improvido.
O envio de carta registrada com aviso de recebimento está expressamente enumerado entre os meios de comunicação de que dispõe o Tribunal de Contas da União para proceder às suas intimações.
O inciso II do art. 179 do Regimento Interno do TCU é claro ao exigir apenas a comprovação da entrega no endereço do destinatário, bastando o aviso de recebimento simples.' 
Da revelia dos responsáveis Antônio Mendes de Carvalho e ST Locação de Veículos e Serviços Eireli
No caso vertente, a citação de cada um dos responsáveis se deu em endereços provenientes de pesquisas de endereços realizadas pelo TCU (peças 41 e 42) , entretanto, devido ao insucesso de realizar a citação do Sr. Antônio Mendes de Carvalho em endereços constantes na base de dados da Receita custodiada pelo TCU, buscou-se a notificação em endereços provenientes das bases de dados públicas custodiadas pelo TCU (TSE e Renach) e das bases de dados do próprio TCU (peça 51) . A entrega dos ofícios citatórios nesses endereços não ficou comprovada, razão pela qual promoveu-se a notificação do responsável por edital publicado no Diário Oficial da União (peça 52) . Em relação à empresa ST Locação, foi bem-sucedida a citação realizada no endereço extraído da base de dados do sistema da Receita Federal, conforme consta do item 14, 'b', da instrução. 
Importante destacar que, antes de promover a citação por edital, para assegurar a ampla defesa, buscaram-se outros meios possíveis para localizar e citar os responsáveis, nos limites da razoabilidade, fazendo juntar aos autos informação comprobatória dos diferentes meios experimentados que restaram frustrados, tal como se demonstrou no item anterior da presente instrução (Acórdão 4851/2017-TCU-Primeira Câmara, Relator Augusto Sherman) .
Nos processos do TCU, a revelia não leva à presunção de que seriam verdadeiras todas as imputações levantadas contra os responsáveis, diferentemente do que ocorre no processo civil, em que a revelia do réu opera a presunção da verdade dos fatos narrados pelo autor (Acórdão 1009/2018-TCU-Plenário, Relator Bruno Dantas; 2369/2013-TCU-Plenário, Relator Benjamin Zymler e 2449/2013-TCU-Plenário, Relator Benjamin Zymler) . Dessa forma, a avaliação da responsabilidade do agente não pode prescindir da prova existente no processo ou para ele carreada. 
Ao não apresentar defesa, os responsáveis deixaram de produzir prova da regular aplicação dos recursos sob sua responsabilidade, em afronta às normas que impõem aos gestores públicos a obrigação legal de, sempre que demandados pelos órgãos de controle, apresentar os documentos que demonstrem a correta utilização das verbas públicas, a exemplo do contido no art. 93 do Decreto-lei 200/1967: 'quem quer que utilize dinheiros públicos terá de justificar seu bom e regular emprego na conformidade das leis, regulamentos e normas emanadas das autoridades administrativas competentes.' 
Mesmo as alegações de defesa não sendo apresentadas, considerando o princípio da verdade real que rege esta Corte, procurou-se buscar, em manifestações dos responsáveis na fase interna desta Tomada de Contas Especial, se havia algum argumento que pudesse ser aproveitado a seu favor. 	No entanto, os responsáveis não se manifestaram na fase interna, não havendo, assim, nenhum argumento que possa vir a ser analisado e posteriormente servir para afastar as irregularidades apontadas.
Em se tratando de processo em que as partes interessadas não se manifestaram acerca das irregularidades imputadas, não há elementos para que se possa efetivamente aferir e reconhecer a ocorrência de boa-fé na conduta dos responsáveis, podendo este Tribunal, desde logo, proferir o julgamento de mérito pela irregularidade das contas, conforme os termos dos §§ 2º e 6º do art. 202 do Regimento Interno do TCU. (Acórdão 2064/2011-TCU-Primeira Câmara (Relator Ubiratan Aguiar) , 6.182/2011-TCU-1ª Câmara (Relator Weber de Oliveira) , 4.072/2010-TCU-1ª Câmara (Relator Valmir Campelo) , 1.189/2009-TCU-1ª Câmara (Relator Marcos Bemquerer) , 731/2008-TCU-Plenário (Relator Aroldo Cedraz) .
Dessa forma, os responsáveis Antônio Mendes de Carvalho e ST Locação de Veículos e Serviços Eireli devem ser considerados revéis, nos termos do art. 12, § 3º, da Lei 8.443/1992, devendo as contas serem julgadas irregulares, condenando-os solidariamente ao débito apurado e aplicando-lhes a multa prevista no art. 57 da Lei 8.443/1992.
Prescrição da Pretensão Punitiva
	Vale ressaltar que a pretensão punitiva do TCU, conforme Acórdão 1441/2016-TCU-Plenário, Relator Benjamin Zymler, que uniformizou a jurisprudência acerca dessa questão, subordina-se ao prazo geral de prescrição indicado no art. 205 do Código Civil, que é de dez anos, contado da data de ocorrência da irregularidade sancionada, nos termos do art. 189 do Código Civil, sendo este prazo interrompido pelo ato que ordenar a citação, a audiência ou a oitiva dos responsáveis.
No caso em exame, não ocorreu a prescrição, uma vez que a irregularidade sancionada ocorreu em 2013 (até 17/12/2013, segundo o último pagamento) , e o ato de ordenação da citação ocorreu em 18/8/2021.
CONCLUSÃO
	Em face da análise promovida na seção 'Exame Técnico', verifica-se que os responsáveis Antônio Mendes de Carvalho e ST Locação de Veículos e Serviços Eireli não lograram comprovar a boa e regular aplicação dos recursos, e instados a se manifestar, optaram pelo silêncio, configurando a revelia, nos termos do § 3º do art. 12 da Lei 8.443/1992. Ademais, inexistem nos autos elementos que demonstrem a boa-fé dos responsáveis ou a ocorrência de outros excludentes de culpabilidade.
Constatou-se, ainda, que não houve a prescrição da pretensão punitiva, conforme análise já realizada.
Tendo em vista que não constam dos autos elementos que permitam reconhecer a boa-fé dos responsáveis, sugere-se que as suas contas sejam julgadas irregulares, nos termos do art. 202, § 6º, do Regimento Interno do TCU, com a imputação do débito atualizado monetariamente e acrescido de juros de mora, nos termos do art. 202, § 1º, do Regimento Interno do TCU, descontado o valor eventualmente recolhido, com a aplicação da multa prevista no art. 57 da Lei 8.443/1992.
Por fim, como não houve elementos que pudessem modificar o entendimento acerca das irregularidades em apuração, mantém-se a matriz de responsabilização presente na peça 37.
PROPOSTA DE ENCAMINHAMENTO
Diante do exposto, submetemos os autos à consideração superior, propondo ao Tribunal:
considerar revéis os responsáveis Antônio Mendes de Carvalho (CPF: XXX.723.193-XX) e ST Locação de Veículos e Serviços Eireli (CNPJ: 12.465.363/0001-81) , para todos os efeitos, dando-se prosseguimento ao processo, com fulcro no art. 12, § 3º, da Lei 8.443/1992; 
julgar irregulares, nos termos dos arts. 1º, inciso I, 16, inciso III, alíneas 'b' e 'c', da Lei 8.443/1992, c/c os arts. 19 e 23, inciso III, da mesma Lei, as contas dos responsáveis Antônio Mendes de Carvalho (CPF: XXX.723.193-XX) e ST Locação de Veículos e Serviços Eireli (CNPJ: 12.465.363/0001-81) , condenando-os solidariamente ao pagamento das importâncias a seguir especificadas, atualizadas monetariamente e acrescidas dos juros de mora, calculadas a partir das datas discriminadas até a data da efetiva quitação do débito, fixando-lhes o prazo de quinze dias, para que comprovem, perante o Tribunal, o recolhimento das referidas quantias aos cofres do Fundo Nacional de Desenvolvimento da Educação, nos termos do art. 23, inciso III, alínea 'a', da citada lei, c/c o art. 214, inciso III, alínea 'a', do Regimento Interno do TCU.  
	Débitos relacionados ao responsável Antônio Mendes de Carvalho (CPF: XXX.723.193-XX) em solidariedade com ST Locação de Veículos e Serviços Eireli (CNPJ: 12.465.363/0001-81) :
	Data de ocorrência
	Valor histórico (R$) 

	2/8/2013
	2.513,75

	7/8/2013
	472,54

	9/8/2013
	12,29

	27/8/2013
	24,58

	4/9/2013
	30.863,48

	4/10/2013
	677,46

	8/10/2013
	174,63

	10/10/2013
	30.023,68

	5/11/2013
	31.098,85

	6/11/2013
	186,92

	6/12/2013
	665,17

	12/12/2013
	191,52

	13/12/2013
	12,29

	17/12/2013
	30.023,81

Valor atualizado do débito (com juros) em 23/2/2022: R$ 212.839,15. 
		Débitos relacionados ao responsável Antônio Mendes de Carvalho (CPF: XXX.723.193-XX) :
	Data de ocorrência
	Valor histórico (R$) 

	21/2/2013
	1.555,09

	4/6/2013
	805,03

	4/6/2013
	2.671,70

	4/6/2013
	61.157,01

	22/10/2013
	852,09

	5/11/2013
	410,00

	5/11/2013
	665,17

Valor atualizado do débito (com juros) em 23/2/2022: R$ 116.407,59.
aplicar individualmente aos responsáveis Antônio Mendes de Carvalho (CPF: XXX.723.193-XX) e ST Locação de Veículos e Serviços Eireli (CNPJ: 12.465.363/0001-81) , a multa prevista no art. 57 da Lei 8.443/1992 c/c o art. 267 do Regimento Interno do TCU, fixando-lhes o prazo de quinze dias, a contar da notificação, para que comprovem, perante o Tribunal (art. 214, III, alínea 'a', do Regimento Interno do TCU) , o recolhimento da dívida aos cofres do Tesouro Nacional, atualizada monetariamente desde a data do acórdão que vier a ser proferido por este Tribunal até a data do efetivo recolhimento, se paga após o vencimento, na forma da legislação em vigor;
autorizar, desde logo, a cobrança judicial das dívidas, caso não atendidas as notificações, na forma do disposto no art. 28, inciso II, da Lei 8.443/1992;
autorizar também, desde logo, se requerido, com fundamento no art. 26 da Lei 8.443, de 1992, c/c o art. 217, § 1º, do Regimento Interno do TCU, o parcelamento da (s) dívida (s) em até 36 parcelas, incidindo, sobre cada parcela, corrigida monetariamente, os correspondentes acréscimos legais, fixando-lhe o prazo de quinze dias, a contar do recebimento da notificação, para comprovar, perante o Tribunal, o recolhimento da primeira parcela, e de trinta dias, a contar da parcela anterior, para comprovar os recolhimentos das demais parcelas, devendo incidir, sobre cada valor mensal, atualizado monetariamente, os juros de mora devidos, no caso do débito, na forma prevista na legislação em vigor, alertando os responsáveis de que a falta de comprovação do recolhimento de qualquer parcela importará o vencimento antecipado do saldo devedor, nos termos do § 2º do art. 217 do Regimento Interno deste Tribunal; 
enviar cópia do acórdão a ser prolatado à Procuradoria da República no Estado do Ceará, nos termos do § 3º do art. 16 da Lei 8.443/1992, c/c o § 7º do art. 209 do Regimento Interno do TCU, para adoção das medidas cabíveis; e
enviar cópia do acórdão que vier a ser proferido ao Fundo Nacional de Desenvolvimento da Educação e aos responsáveis, para ciência;
informar à Procuradoria da República no Estado do Ceará, ao Fundo Nacional de Desenvolvimento da Educação e aos responsáveis que a presente deliberação, acompanhada do Relatório e do Voto que a fundamenta, está disponível para a consulta no endereço www.tcu.gov.br/acordaos, além de esclarecer que, caso requerido, o TCU poderá fornecer sem custos as correspondentes cópias, de forma impressa; e
i) 	informar à Procuradoria da República no Estado do Ceará que, nos termos do parágrafo único do art. 62 da Resolução TCU 259/2014, os procuradores e membros do Ministério Público credenciados nesta Corte podem acessar os presentes autos de forma eletrônica e automática, ressalvados apenas os casos de eventuais peças classificadas como sigilosas, as quais requerem solicitação formal.'
2.	Em parecer de peça 58, o Ministério Público junto ao TCU, representado pelo Procuradora-Geral Cristina Machado da Costa e Silva, manifestou concordância com a proposta de encaminhamento. Ressalvou apenas seu entendimento com relação ao fundamento para o exame da prescritibilidade da pretensão punitiva, nos seguintes termos:
"5.	Não obstante estarmos de acordo com o encaminhamento alvitrado pela Unidade Técnica, temos por devido registrar nossa discordância quanto aos fundamentos empregados para a análise da prescrição neste caso concreto, ainda que tal divergência não leve a resultado distinto do que foi apurado. Em que pese a revelia nos autos, trata-se de questão objetiva e de ordem pública, portanto, passível de ser reconhecida independentemente de provocação da parte.
6.	Sobre o exame atinente a esse instituto, temos defendido reiteradamente que deve estar pautado nas disposições contidas na Lei 9.873/1999, e não nos termos do Acórdão 1441/2016-TCU-Plenário, o qual foi utilizado como fundamento pela SecexTCE, e cujo emprego para embasar a avaliação da prescrição nos processos de controle externo em andamento no Tribunal consideramos já estar superado. Nosso posicionamento acerca do tema decorre de recente mudança jurisprudencial, consubstanciada na repercussão geral admitida pelo Supremo Tribunal Federal (STF) no Recurso Extraordinário 636.886 (Tema 899) . A decisão do julgamento foi publicada em 20/4/2020, enunciando-se a tese de que 'é prescritível a pretensão de ressarcimento ao erário fundada em decisão de Tribunal de Contas'.
7.	A partir da novel jurisprudência, passamos a adotar a Lei 9.873/1999 como referência para a análise da prescrição em nossas manifestações. Esse diploma legal prevê a incidência de um prazo geral, de cinco anos (art. 1.º, caput) , e um prazo especial, previsto no art. 1.º, § 2º, a saber: 'quando o fato objeto da ação punitiva da Administração também constituir crime, a prescrição reger-se-á pelo prazo previsto na lei penal'. Com relação a essa particular hipótese, registre-se o entendimento do STJ no sentido de que a pretensão punitiva da Administração Pública em relação a infração administrativa que também configura crime em tese somente se sujeita ao prazo prescricional criminal quando instaurada a respectiva ação penal (Resp 1116477/DF, Rel. Ministro TEORI ALBINO ZAVASCKI, PRIMEIRA TURMA, julgado em 16/08/2012, Dje 22/08/2012) .
8.	Considerando as diretrizes aplicáveis ao exame prescricional nos termos que defendemos desde a novel jurisprudência adotada pela Corte Suprema, observamos que não houve, no caso em tela, a superação do prazo geral quinquenal previsto no art. 1º, caput, da Lei 9.873/1999. A prestação de contas dos recursos foi apresentada em 1º/5/2014  (peça 14) e, desde então, houve a prática de diversos atos interruptivos, nos termos do art. 2º do referido diploma legal, dentre os quais ressaltamos: i) envio do Parecer Conclusivo do Conselho de Acompanhamento e Controle Social (CACS) em 3/6/2015 (peça 15, p. 6) ; ii) emissão do Parecer 3705/2017, sobre a execução física, em 13/11/2017 (peça 16) e do Parecer 5866/2017, sobre a execução financeira, em 6/12/2017 (peça 17) ; iii) notificação do Senhor Antônio Mendes de Carvalho em 23/3/2018 (peça 19) ; iv) emissão do relatório do tomador de contas em 16/3/2020 (peça 26) ; v) instrução preliminar da Unidade Técnica em 18/8/2021 (peças 38 a 40) ; vi) citação da ST Locação de Veículos e Serviços Eireli em 8/9/2021 (peça 46) e do Senhor Antônio Mendes de Carvalho em 17/11/2021 (peça 52) ; e, vii) instrução de mérito da Unidade Técnica em 24/2/2022 (peças 55 a 57) .
9.	Outrossim, diante dessas informações, convém esclarecermos que, embora a ST Locação de Veículos e Serviços Eireli não tenha sido qualificada como responsável na fase interna, também não houve a incidência da prescrição em relação a ela, uma vez que na condição de solidária, os atos interruptivos arrolados prejudicam também a essa empresa."
	É o relatório.

não há

TOMADA DE CONTAS ESPECIAL. RECURSOS DO PNATE. SUBCONTRAÇÃO DO OBJETO. SUPERFATURAMENTO. DIVERGÊNCIA ENTRE A MOVIMENTAÇÃO FINANCEIRA E OS DOCUMENTOS DE DESPESA. VEÍCULOS INADEQUADOS AO TRANSPORTE ESCOLAR. CITAÇÃO. AUDIÊNCIA. REVELIA DOS RESPONSÁVEIS. CONTAS IRREGULARES. DÉBITO. MULTA.

TOMADA DE CONTAS ESPECIAL (TCE)

Secretaria de Controle Externo de Tomada de Contas Especial (SecexTCE)

Em exame tomada de contas especial instaurada pelo Fundo Nacional de Desenvolvimento da Educação - FNDE em nome do ex-prefeito de Senador Pompeu/CE, Antônio Mendes de Carvalho, em razão da não comprovação da regular aplicação dos recursos do Programa Nacional de Apoio ao Transporte Escolar - Pnate do exercício de 2013.
2.	O relatório do Tomador de Contas apontou, basicamente, a ocorrência de: i)  superfaturamento relacionado a pagamentos por mera intermediação, visto que os serviços de transporte escolar foram integralmente subcontratados; ii) despesas não declaradas na relação de pagamentos.  
3.	Para o cálculo do débito do superfaturamento, foi utilizada a metodologia aplicada pela CGU no relatório de peça 23, que constatou, em fiscalização no município, que a empresa ST Locação de Veículos e Serviços Ltda. recebeu os recursos da prefeitura e repassou, em valor inferior, ao subcontratado. No exercício de 2013, a municipalidade pagou o valor total de R$ 1.519.060,48, com recursos do Pnate e do Fundeb. Desse montante, apenas R$ 898.414,83 foram repassados para a empresa subcontratada, caracterizando-se a diferença (R$ 620.645,65) como superfaturamento. Desse total, R$ 126.940,97 são de recursos transferidos por meio do Pnate (peça 23, pp. 33-40) .
4.	Em relação à segunda irregularidade, o Tomador de Contas extraiu o montante do Parecer Financeiro de peça 17, p. 3.
5.	Por esses valores foram citados solidariamente o ex-prefeito Antônio Mendes de Carvalho e a empresa contratada, de acordo com a jurisprudência desta Corte, segundo a qual, no caso de superfaturamento decorrente de intermediação indevida, a beneficiária deve ser citada solidariamente com o gestor (Acórdão 1464/2014-TCU-Plenário, Relator: Ministro-Substituto André Luís de Carvalho, 8.220/2020-TCU-1ª Câmara, Relator: Ministro Bruno Dantas e 3.002/2021-TCU-2ª Câmara, relator: Ministro-Substituto Marcos Bemquerer Costa) .
6.	Além disso, foi promovida a audiência do ex-prefeito em razão da prestação do serviço de transporte escolar sem o atendimento das exigências do Código de Trânsito Brasileiro e dos normativos do FNDE quanto às condições mínimas de segurança.
7.	Devidamente notificados, os responsáveis deixaram transcorrer o prazo concedido sem qualquer manifestação, caracterizando-se sua revelia. Ademais, na fase interna do processo, o ex-prefeito também não apresentou defesa, e a empresa ainda não integrava a relação processual. Desse modo, cumpre julgar irregulares as contas dos responsáveis, condenando-os solidariamente ao recolhimento do débito apurado. Para a multa a ser aplicada, com fundamento no art. 57 da Lei 8.443/92, estabeleço o valor individual de R$ 5.000,00 (cinco mil reais) .
8.	Informo, por fim, que não ocorreu a prescrição da pretensão punitiva, conforme análise efetuada pela unidade técnica, com base no decidido por este Tribunal no Acórdão 1441/2016-TCU-Plenário. No tocante à prescrição ressarcitória, é de ampla ciência que o Supremo Tribunal Federal - STF, ao apreciar o Recurso Extraordinário - RE 636.886, fixou, em repercussão geral, a tese de que "é prescritível a pretensão de ressarcimento ao erário fundada em acórdão de Tribunal de Contas" (Tema 899) .
9.	Entretanto, esta Corte tem se guiado pelo entendimento de que tal tese diz respeito à fase de execução judicial de deliberação do Tribunal de Contas, tanto assim que, para resolver o caso concreto em que foi delineada, foi necessária a utilização da Lei 6.830/1980, a Lei de Execuções Fiscais, diploma legal evidentemente inaplicável à fase que antecede a formação do título executivo extrajudicial, caracterizada pela atuação do órgão de controle externo até a prolação do acórdão.
10.	Assim, penso que continuam hígidos o posicionamento fixado pelo STF, em 2008, no Mandado de Segurança - MS 26.210, oportunidade em que foi fixada a tese da imprescritibilidade das ações de ressarcimento ao erário, e a Súmula TCU 282, cujo conteúdo é no mesmo sentido.
11.	Quanto à aplicação da penalidade por mim proposta, entendo que a multa do art. 58, II, da Lei 8.443/1992 pode ser absorvida pela multa aplicada com fundamento no art. 57, visto tratar-se de conduta mais grave.
Ante o exposto, voto no sentido de que o Tribunal adote o Acórdão que ora submeto à deliberação deste Colegiado.
TCU, Sala das Sessões, em 20 de setembro de 2022.
JORGE OLIVEIRA 
Relator